【裁判字號】    90,上更(一),225
【裁判日期】    900823
【裁判案由】    偽造文書
【裁判全文】
臺灣高等法院臺中分院刑事判決                  九十年度上更(一)字第二二五號
    上  訴  人
    即  被  告  丁○○
右上訴人因偽造文書案件，不服台灣彰化地方法院中華民國八十七年十一月四日第一
審判決（民國八十七年度訴字第七八六號，起訴案號：臺灣彰化地方法院檢察署民國
八十七年度偵字第四六一八、六七二六號），提起上訴，判決後，經最高法院發回更
審，本院判決如左：
    主      文
原判決撤銷。
丁○○共同連續行使偽造私文書，足以生損害於公眾及他人，累犯，處有期徒刑肆月
，如易科罰金以佰元折算壹日。
偽造之彰化縣芳苑鄉戶政事務所戶印證字第一○五三號印鑑證明申請書上之「丙○○
」署押沒收。
    事      實
一、丁○○前曾於民國（下同）七十九年間，因賭博案件經臺灣彰化地方法院判處有
    期徒刑六月，於七十九年三月二十三日易科罰金執行完畢，仍不知悔改，復於八
    十二年間，因向非法經營俗稱六合彩賭博之組頭甲○○簽賭，致積欠賭債約新臺
    幣（下同）三百萬元，無力償還，而甲○○復催索甚急，丁○○竟與甲○○共同
    基於共同之犯意聯絡且基於概括之犯意，共謀推由丁○○，於八十二年三月上旬
    ，先行私自取得其父丙○○所有置放於彰化縣芳苑鄉○○路○○段三六八號家中
    房內之彰化縣芳苑鄉○○○段第四五之五六地號土地暨其上建號一四九、門牌號
    碼彰化縣芳苑鄉○○路○○段三六八號建築改良物所有權狀正本二紙、丙○○身
    分證正本、印鑑一枚等物後，再由丁○○、甲○○二人，明知均未經丙○○之同
    意，且係不實之事項，而共同利用不知情之代書邱洪洲，委託其於同年月十五日
    ，偽造丙○○之署押，偽造丙○○名義之印鑑證明申請書，持向彰化縣芳苑鄉戶
    政事務所，申請取得丙○○之印鑑證明一份，致該承辦公務人員不知有偽，據以
    登載並製發戶印證第一○五三號印鑑證明一份，致生損害於丙○○本人，及戶政
    機關對於印鑑證明管理之正確性，繼於同月十七日，復行偽用丙○○名義，並盜
    蓋其印文，而偽造丙○○同意提供該筆房地設定本金最高限額三百萬元之抵押權
    予甲○○、用以共同擔保債務人丙○○及丁○○二人之債務之土地登記申請書、
 土地及建築改良物抵押權設定契約書各一份及印鑑證明，持向彰化縣二林地政事
    務所申請辦理抵押權之登記，致該地政事務所承辦公務人員不知有偽，而據以完
    成登載於土地及建物謄本之上，致生損害於丙○○及地政事務所對於地籍管理之
    正確性；丁○○則於抵押權登記完成後，再將土地及建物權狀、丙○○之身分證
    及印鑑等物，暗中置回原位。
二、案經臺灣彰化地方法院檢察署檢察官自動檢舉偵查起訴。
    理  由
一、訊據被告丁○○矢口否認涉有右揭犯行，辯稱：本件伊父親丙○○知情，是八十
    五年抵押借款部分伊父親始不知情，原審判決將伊父親丙○○知情部分判決伊有
    罪，而誤將其父親丙○○不知情部分判決伊無罪，判決之事實認定完全相反，另
    自首狀係伊請律師撰寫的，律師寫錯了，伊識字不多，內容沒有看得很詳細，所
    以律師寫的詳細內容伊並非很了解，致結果發生錯誤等語，惟查：、被告丁○○業於偵查中供稱：「‧‧‧八十二年偷一次‧‧何人辦的忘記了，設定三百萬
    元」等語（詳見臺灣彰化地方法院檢察署八十七年度偵字第四六一八號卷第一一
    ○背面），且於原審臺灣彰化地方法院八十七年九月十六日調查時己供稱：「我
    交給甲○○，由他交付邱洪洲，我欠他錢，他要求我偷出來辦理抵押權」（詳見
    原審臺灣彰化地方法院八十七年度訴字第七八六號卷第二十五頁），核與丙○○
    於偵查中證稱：「（問：甲○○你認識否？）不認識。（你的印章、權狀、身分
    證都放在何處？）放在桌櫃內，平時沒有用，都沒在注意，也不知被抵押。」等
    語（詳見臺灣彰化地方法院檢察署八十七年度偵字第四六一八號卷第三十四頁）
    相符，且證人邱洪洲亦於偵查中證稱：「甲○○是我堂兄，丁○○我不認識」、
    「（問：當初何人委託你？）很久忘記了，甲○○有來，丙○○有無來，我沒印
    象，丁○○也因太久無印象了。（問：甲○○如何說？）他說丁○○有欠他錢，
    欠什麼錢，我不清楚。（你有無問權狀、身分證、印章如何來的？）是丁○○拿
    給他的。（問：你有無向丙○○查證？）沒有，是他兒子拿過來，我沒有查證」
    等語（詳見臺灣彰化地方法院檢察署八十七年度偵字第四六一八號卷第一一○頁
    ），復有前揭土地及建物謄本、彰化縣二林地政事務所八十二年三月十七日收件
    字號：八二二地○二八六四號設定抵押權申請文件全宗影本，及印鑑證明申請書
    、印鑑證明書等附卷可稽。、雖證人丙○○於本院更一審調查時改口證稱：「
    （問：八十二年那筆借款你是否知道？）佰萬元後來我還的，我是向鹿港合作
    社借四百多萬元，我就還了三百萬元給甲○○‧‧‧‧（問：三佰萬元那件事你
    知道？）我知道，後來他偷辦的部分我不知道」（詳見本院更一審審理卷第三十
    頁），然丙○○於本院更一審同日調查時亦證稱：「（問：你兒子八十四年五月
    初是否有經過你的同意，拿你的所有權狀、印章，用你的名義去設定抵押權？）
    我當時不知道，也沒有同意，我不認識甲○○。‧‧‧」（詳見本院更一審審理
    卷第三十頁），則本件丙○○既不認識甲○○，何以於八十二年即設定抵押登記
    予甲○○，並無端返還甲○○三百萬元，顯與常理有違，復與被告上開自白八十
    二年竊取丙○○印章等情完全不符，是有關本件八十二年間系爭抵押權登記顯係
    出於丁○○及甲○○之偽造至明，從而丙○○嗣於本院更一審所證應係事後迴護
    之詞至明。本案事證明確，被告丁○○右揭犯行堪以認定。
二、核被告所為，係犯刑法第二百十六條及第二百十條、第二百十四條之罪。被告先
    後偽造私文書及使公務員登載不實犯行，時間緊接，犯罪構成要件相同，顯係基
    於概括犯意為之，均係連續犯，皆應以一罪論。其盜用印文、偽造署押為偽造私
    文書之階段行為，而偽造私文書及使公務員登載不實之低度行為則為行使之高度
    行為所吸收，均不另論罪。又其前開所犯二罪間，有方法結果之牽連關係，為牽
    連犯，應從一重論以第二百十六條、第二百十條之行使偽造私文書罪。被告與同
    案被告甲○○，就前開犯行間，有犯意聯絡及行為分擔，為共同正犯。被告前曾
    於七十九年間因賭博罪，經原審法院判處有期徒刑六月，於七十九年三月二十三
    日易科罰金執行完畢，有臺灣彰化地方法院檢察署刑案資料查註紀錄表附卷可稽
    ，其於前案執行完畢後五年內再犯本件有期徒刑以上之罪，為累犯，依法加重其
    刑。被告利用不知情之代書邱洪洲為本件犯行，為間接正犯。
三、原審以被告罪證明確，予以論罪科刑，原無不合，惟查被告丁○○及甲○○係利
    用不知情之代書邱洪洲為本件犯行，為間接正犯，原審判決疏未敘明，尚有未洽
    ，又偽造之印鑑證明申請書上之「丙○○」署押，疏未諭知沒收，亦有未合，另
    本件自首意旨狀內所載之事實並未能證明，詳如后理由欄四所述，且本件犯罪事
    實並未經被告載明於自首狀內，而係經檢察官自動檢舉偵查起訴，顯與刑法第六
    十二條自首之要件規定不合，原審判決遽依自首之規定予以減輕其刑，亦有不當
    。被告上訴意旨否認如事實欄所載之犯行，而坦承自首狀內之犯行指摘原審判決
    不當且認原審判決量刑過重，雖均無理由，惟原審判決既有上開可議之處，自應
    由本院將原審判決撤銷改判，爰審酌被告之品行、犯罪之動機、目的、手段、所
    生危害及犯後之態度等一切情狀，量處有期徒刑四月，又刑法第四十一條第一項
    規定已於九十年一月十日修正公布，並自九十年一月十二日起生效，被告行為後
    法律有變更，比較新舊法，依刑法第二條第一項前段，應適用對被告有利之修正
    後刑法第四十一條第一項前段之規定，爰併予諭知易科罰金之折算標準。被告於
    上開文件中所盜蓋之「丙○○」印文，並非偽造，而「土地建築改良物抵押權設
    定契約書」「土地登記申請書」中填具被害人資料，非表明本人所為，亦非署押
    ，爰不另宣告沒收。至「彰化縣芳苑鄉戶政事務所印鑑證明申請書上之當事人申
    請人之「丙○○」，係偽造之署押，應予依法宣告沒收。
四、被告丁○○自首意旨以：被告丁○○因想繼續賭博，又於八十四年五月初，再次
    盜取丙○○之印章、土地及建物之所有權狀，而與甲○○於八十四年五月五日共
    同偽造丙○○為債務人及義務人之抵押權設定契約書後，分別於同年五月十九日
    、六月八日，持向二林地政事務所收件設定四百萬元、八十萬元之最高限額扺押
    權，因認亦涉有刑法第二百十六條及第二百十條、第二百十四條之罪嫌等情。經
    查：被告丁○○雖於偵查中供稱：「（問：為何房子抵押權給甲○○？）八十四
    年五月初我向父親偷拿的，他放在房間床頭櫃內，我偷他的印章、身分證、土地
    建物所有權（狀）」（詳見臺灣彰化地方法院檢察署八十七年度偵字第四六一八
    號卷第三十三頁）、「‧‧‧八十四年偷一次‧‧何人辦的忘記了，設定三百萬
    元」等語（詳見臺灣彰化地方法院檢察署八十七年度偵字第四六一八號卷第一一
    ○背面），而證人丙○○亦於本院更一審調查時證稱：「（問：你兒子八十四年
    五月初是否有經過你的同意，拿你的所有權狀、印章，用你的名義去設定抵押權
    ？）我當時不知道，也沒有同意，我不認識甲○○。‧‧‧八十二年那筆借款你
    是否知道，佰萬元後來我還的，我是向鹿港信用合作社借四百多萬元，我就還
    了三百萬元給甲○○‧‧‧‧（問：三佰萬元那件事你知道？）我知道，後來他
    偷辦的部分我不知道」（詳見本院更一審審理卷第二十九頁、第三十頁），惟按
    本件被告丁○○與甲○○於八十二年三月十七日共同偽造丙○○名義所設定予甲○○之抵押權，當時僅係第二順位，第一順位抵押權人則係臺中區中小企業銀行
    ，嗣於八十四年三月間，復又設定第三順位抵押權予鹿港信用合作社用以擔保四
    百八十五萬元，然該第一順位、第二順位抵押權同時於八十四年五月一日申辦塗
    銷登記，致鹿港信用合作社成為第一順位抵押權人，同年五月十九日、六月八日
    復再次申請登記四百萬元、八十萬元之最高限額抵押權予甲○○一節，有前揭房
    屋及土地之登記簿謄本附卷可稽；則在八十四年三月至六月之短暫期間內，前揭
    房屋歷經數次抵押權之反覆登記、塗銷、登記，所有權人丙○○豈仍毫無所悉？
    況且丙○○係在原第一、二順位抵押權塗銷前，即以同一房地為擔保用向鹿港信
    用合作社對於擔保物之價值暨權利保證之額度，豈會不予徵信？鹿港信用合作社
    必經徵信程序而發覺早已有第一、二順位抵押權存在，又豈不與所有權人進行溝
    通與了解？從而證人丙○○證稱八十四年間其仍不知情等語，殊與吾人日常經驗
    法則相違。而受託辦理上開抵押權登記之代書林宏銘於偵查中證稱：上開抵押權
    登記是甲○○及上訴人（被告）找伊辦理的，丙○○知道辦理抵押權登記；系爭
    不動產原有臺灣中小企業銀行及甲○○之抵押權登記，後來想到彰化縣鹿港信用
    合作社貸款，所以須先塗銷臺灣中小企業銀行及甲○○之抵押權，再去鹿港信用
    合作社貸款，後來又再設定（抵押權）給甲○○，可能當初要塗銷（抵押權）時
    錢還沒有還清，所以變定（抵押權）給甲○○；在彰化縣鹿港信用合作社撥款時
    ，伊有陪他們去，有給一些款項給甲○○，當時彰化縣鹿港信用合作社是撥款到
    丙○○的戶頭，他再領出來給甲○○；丙○○親口告訴伊，說上訴人要去跟甲○○換本票；設定抵押權予彰化縣鹿港信用合作社及甲○○，伊有與丙○○碰面，
    伊去過上訴人及丙○○家多次，都是跟丙○○接洽，當初上訴人來找伊，後來伊
    就直接跟丙○○接洽；設定抵押權與甲○○之資料，伊確定是去上訴人與丙○○
    家拿的；伊在辦理的過程中都有跟丙○○本人接觸，丙○○都知道；丙○○說他
    不知道是不可能的；設定抵押權與甲○○之過程都有與丙○○接洽過等語（詳見
    臺灣彰化地方法院檢察署八十七年度偵字第四六一八號卷第六十五至第六十八頁
    ）；證人即彰化縣鹿港信用合作社職員黃正安於偵查中證稱：向彰化縣鹿港信用
    合作社貸款，是丙○○本人來辦，對保時有經他簽名等語（詳見臺灣彰化地方法
    院檢察署八十七年度偵字第四六一八號卷第七十五至第七十六頁），復有彰化縣
    二林地政事務所八十四年二月二十七日八四二地字竹一九一○號、八十四年五月
    一日八四二地字第四六九七號、八十四年五月十九日八四二地字第五五四八號、
    八十四年六月八日八四二地字第六三七七號之登記申請文件影本附卷可稽，是本
    部分抵押權設定顯均有由丙○○親自參與至明，從而被告丁○○自首狀內所指之
    「八十四年五月初，再次盜取丙○○之印章、土地及建物之所有權狀，而與甲○○於八十四年五月五日共同偽造丙○○為債務人及義務人之抵押權設定契約書後
    ，分別於同年五月十九日、六月八日，持向二林地政事務所收件設定四百萬元、
    八十萬元之最高限額扺押權」等語，即與事實不符，惟本件被告丁○○自首部分
    果若成立，則與前開被告丁○○經論罪科刑之行使偽造私文書犯行，有連續犯之
    裁判上一罪關係，爰不另為無罪之諭知。
據上論斷，應依刑事訴訟法第三百六十九條第一項前段、第三百六十四條、第二百九
十九條第一項前段，刑法第二條第一項前段、第二十八條、第五十六條、第二百十六
條、第二百十條、第二百十四條、第五十五條、第四十七條、修正後第四十一條第一
項、第二百十九條，罰金罰鍰提高標準條例第一條前段、第二條，判決如主文。
本案經檢察官乙○○到庭執行職務。
中      華      民      國    九十      年        八        月   二十三 日
                              臺灣高等法院臺中分院刑事第三庭
                                    審判長法  官  方  艤  駐
                                          法  官  劉  連  星
                                          法  官  胡  忠  文
右正本證明與原本無異。
如不服本判決應於收受送達後十日內向本院提出上訴書狀，其未述上訴之理由者並
得於提起上訴後十日內向本院補提理由書（均須按他造當事人之人數附繕本）。
                                          書記官  粘  銘  環
中      華      民      國    九十      年      八         月   二十四  日
附錄論罪法條
刑法第二百十條
偽造、變造私文書，足以生損害於公眾或他人者，處五年以下有期徒刑。
刑法第二百十四條
明知為不實之事項，使公務員登載於職務上所掌之公文書，足以生損害於公眾或他人
者，處三年以下有期徒刑、拘役或五百元以下罰金。
刑法第二百十六條行使第二百十條至第二百十五條之文書者，依偽造、變造文書或登
載不實事項或使登載不實事項之規定處斷。
                                                                        Ｋ


司法院資訊處製作；財團法人民間司法改革基金會備份。
